【裁判字號】    96,訴,1888
【裁判日期】    971223
【裁判案由】    返還代墊款
【裁判全文】
臺灣板橋地方法院民事判決              96年度訴字第1888號
原      告  子○○卯○○之承.
            丑○○卯○○之承.
            寅○○卯○○之承.
            癸○○卯○○之承.
上列四人共同
訴訟代理人  謝志明律師
被      告  戊○○    住臺北縣.
            庚○○    住臺北縣.
            丙○○    住臺北縣.
上列  一人
訴訟代理人  辰○○    住同上
被      告  乙○○    住臺北縣.
上列  一人
訴訟代理人  丁○○    住臺北縣.
被      告  己○○    住臺北縣.
                      樓
            甲○○    住臺北縣.
                      樓
上列當事人間請求返還代墊款事件，經本院於民國97年11月25日
言詞辯論終結，判決如下：
    主  文
被告應連帶給付原告新臺幣貳佰柒拾捌萬肆仟玖佰捌拾伍元，及
自民國九十六年七月十一日起至清償日止，按年息百分之五計算
之利息。
訴訟費用由被告連帶負擔。
本判決第一項於原告以新臺幣玖拾萬元為被告供擔保後，得假
執行；但被告如以新臺幣貳佰柒拾捌萬肆仟玖佰捌拾伍元為原告
預供擔保，得免為假執行。
    事實及理由
壹、程序方面：
一、按「當事人死亡者，訴訟程序在有繼承人、遺產管理人或其
    他依法令應續行訴訟之人承受其訴訟以前當然停止。」、「
    第168條至第172條及前條所定之承受訴訟人，於得為承受時
    ，應即為承受之聲明。他造當事人，亦得聲明承受訴訟。」
    民事訴訟法第168 條、175 條分別定有明文。查本件原告原
    為卯○○，惟卯○○於民國97年10月3 日死亡，其繼承人為
    子○○、丑○○、寅○○及癸○○4 人（下稱子○○等4 人
    ），已於同年10月16日聲明承受本件訴訟，此有子○○等4
    人提出之民事聲請承受訴訟狀、戶籍謄本可憑（附於本院卷
    (二)97年10月24日言詞辯論筆錄前），核與上開規定相符，自
    應予准許。
二、按訴之變更或追加，非經他造同意，不得為之，但請求之基
    礎事實同一，或擴張或減縮應受判決事項之聲明者，不在此
    限，民事訴訟法第446 條第1 項、同法第255 條第1 項第2
    款、第3 款分別定有明文。所謂「請求之基礎事實同一」者
    ，係指變更或追加之訴與原訴之主要爭點有其共同性，各請
    求所主張之利益在社會生活上可認係屬同一或關連之紛爭，
    而就原請求之訴訟及證據資料，於審理繼續進行時，在相當
    程度範圍內具有同一性或一體性，得期待於後請求之審理予
    以利用，且無害於他造當事人程序權之保障，俾先後兩請求
    在同一程序得加以解決，避免重複審理，進而為統一解決紛
    爭（最高法院91年度台抗字第552 號、91年度台抗字第648
    號裁定意旨參照）。經查：
  (一)本件原告另依民法無因管理、表見代理法律關係請求，核屬
    訴之追加。被告等雖不同意訴之追加，惟前後二訴之訴訟及
    證據資料有事實上之共通性與關聯性，原訴訟與證據資料於
    追加之訴有繼續使用之可能性與價值，宜利用同一訴訟程序
    審理，藉以一次解決紛爭，俾符訴訟經濟之要求，且對於被
    告程序權之保障無不利影響，亦無礙訴訟之終結，揆之前揭
    說明，原告追加之訴與原訴間之基礎事實即屬同一，無庸經
    被告同意，應予准許。
  (二)原告提起本件訴訟，關於利息部分原請求「自95年11月13日
    起至清償日止，按年息5%計算之利息」，嗣於訴訟程序中減
    縮為「自支付命令送達之翌日起至清償日止，按年息5%計算
    之利息」（見本院97年9 月30日言詞辯論筆錄第1 頁），揆
    諸首揭規定，原告所為訴之減縮，於法並無不合，應予准許
    。
三、被告庚○○經合法通知未於言詞辯論期日到場，核無民事訴
    訟法第386 條各款所列情形，爰依原告聲請，由其一造辯論
    而為判決。
貳、實體方面
一、原告主張：
  (一)緣神明會舍人公所有坐落臺北縣三重埔段菜寮小段225 地號
    等8 筆及三重市○○○段1381地號等7 筆土地共15筆土地（
    下稱系爭土地）原登記林百祿為舍人公管理人，詎訴外人林
    東卿於77年間將舍人公管理人變更登記為林東卿，經被告戊○○、庚○○、丙○○、乙○○、己○○及甲○○等6 人（
    下稱被告戊○○等6 人）代表神明會舍人公向鈞院刑事庭提
    出林東卿偽造文書之告訴，經最高法院刑事庭於82年6 月29
    日以82年度台上字第3253號判決確定。被告戊○○等6 人於
    92 年12 月20日簽署授權書（下稱系爭授權書）委任原告卯
    ○○（97年10月3 日死亡）為訴訟代理人，向鈞院民事庭提
    出請求確認林東卿之管理權不存在之訴（下稱系爭確認之訴
    ），經鈞院於94年1 月20日以93年度訴字第1418號判決確認
    林東卿就舍人公之管理權不存在，經林東卿上訴後，因其未
    繳納上訴費用，經臺灣高等法院於94年12月13日裁定上訴駁
    回而確定，有95年1 月3 日民事裁定確定證明書可證。原告
    受委任辦理系爭確認之訴，代墊繳納如附表所示之民事訴訟
    等費用合計新臺幣（下同）2,784,985 元，經原告於96年5
    月8日 以臺北35支郵局000000-0存證信函246 號（莒光郵局
    ）通知返還，逾期仍未返還。
  (二)本件原告起訴請求返還代墊款，兩造間法律關係為民法第52
    8 條之委任關係，其請求權基礎為民法第546 條，依民法第
    546 條第1 項立法理由，不問其處理之委任事務，已否得預
    期之效果，委任人應將受任人為其處理事務所支出之費用，
    悉數償還。本件原告所請求者乃為被告等所代墊之費用，而
    非報酬請求權，故不論其委任事務，是否已達其目的，被告
    仍須全數返還原告所代墊之費用。
  (三)被告等違反系爭授權書第5 條之約定：查依授權書第5條約
    定：「以上所述費用以受授權人負責本土地合建、出售之款
    扣抵。」依系爭授權書第5 條之約定系爭土地之合建、出售
    事宜須委託原告處理。惟查，被告戊○○、乙○○、己○○
    、庚○○等另行將系爭土地委託訴外人辛○○，並收取系爭
    土地拍定人余建華所簽發支票發票日為95年5 月26日票面金
    額30萬元，此有鈞院所函調余建華富邦銀行長安東路帳戶00
    0000000 號系爭支票明細可證。再者，被告戊○○於鈞院96
    年12月6 日審理時，亦承認與辛○○有口頭約定，足認被告
    等業已違反系爭授權書第5 條之約定，將系爭土地出售事宜
    委託他人。
  (四)縱認被告甲○○未委任原告，亦有表見代理之情事：查卯○○受被告等委任代為處理事務授權書內事宜，於鈞院93 年
    訴字第1418號確認管理權不存在事件、臺灣高等法院94年上
    字第337 號確認管理權不存在事件，歷審開庭審理時，被告
    甲○○均親自出庭，對於卯○○為被告（含被告甲○○）等
    之共同訴訟代理人之意思表示均未表示異議，且亦承認該判
    決，按民法第169 條規定，被告甲○○所為顯然該當表見代
    理之情況，其應負表見代理之責任。
  (五)系爭土地業經拍賣，由訴外人即債權人余建華拍定，故無法
    完成辦理舍人公管理人林百祿回復登記：查被告等委託原告
    向有關機關辦理回復舍人公管理人林百祿回復登記，惟系爭
    土地業遭債權人余建華聲請強制執行而拍賣，故無法完成辦
    理舍人公管理人林百祿回復登記，此屬不可歸責於原告之事
    由致給付不能，依民法第225 條第1 項規定，原告免給付之
    義務。
  (六)系爭委任事務無法完成，係被告未盡協力義務：查被告等委
    託原告辦理舍人公管理人林百祿回復登記，需交付身份證及
    印章等相關資料，惟被告等於95年換發新國民身份證，一直
    未將新國民身份證交付予原告，於今年9 月間亦將印章取回
    ，致原告無法辦理後續程序，故系爭委任事務無法完成，係
    因被告等未盡契約上協力義務所致。
  (七)對被告抗辯之陳述：
  1.原告於92年12月20日與被告訂立授權書後，所有聲明異議、
    抗告、閱卷等訴訟行為，均由被告戊○○或其他被告陪同至
    壬○○律師事務所接洽經辦事務，所需費用由被告談妥後，
    方由原告墊付。原告去壬○○律師事務所有時以現金給付，
    或回家後交代其女兒匯現給張律師，其匯款欄填上癸○○而
    已，然該現金確係原告所代付，被告辯稱律師費係癸○○支
    出毫無理由。原告係經被告戊○○方認識壬○○律師，至於
    張律師處理舍人公神明會的相關訴訟已獲取三百萬元律師費
    酬勞乙節，原告毫無所悉。
  2.被告謂臺灣高等法院以全部土地之公告現值計算確認林東卿
    之管理權不存在訴訟標的之價額，再算出應徵收之裁判費，
    於法不合，自非屬必要費用云云。原告接獲臺灣高等法院補
    繳裁判費2,473,760 元之裁定後，金額龐大告知被告應如何
    處理？被告對該裁定並無意見，要求原告代墊。原告怕遲誤
    不得已向親友借貸於期限內完繳，原告係依授權書之約定繳
    納訴訟費用。
  3.被告所稱之參與分配之款（鈞院91年執宿字第12528 號）係
    原告以代理人身份代被告請求參與分配，縱使拍定獲得金額
    ，原告亦不可自由動用。
  (八)綜上所述，爰依委任、表見代理及無因管理之法律關係，求
    為判決：1.被告應連帶給付原告2,784,985 元，及自支付命
    令送達之翌日（即96年7 月11日）起至清償日止，按年息5%
    計算之利息；2.原告願供擔保請准宣告假執行。
二、被告戊○○、丙○○、乙○○、己○○及甲○○，則以：
  (一)依系爭授權書，原告為舍人公神明會所墊付款項，應於將還
    處理該神明會所有土地之合建及出售事宜時，從該神明會之
    土地價款扣抵：查本案緣於舍人公神明會名下之土地遭林東
    卿等人偽造文書，偽以管理人之身份、偽以祭祀公業舍人公
    形式，及偽以僅有林東卿等五人係派下員，向臺北縣三重市
    公所辦理登記，並向臺北縣三重市地政事務所辦理所有權人
    更名登記及管理人變更登記，再勾結第三人以假債權向鈞院
    聲請強制執行，查封拍賣舍人公神明會之土地（鈞院91年執
    宿字第12528 號），被告等為了保全舍人公神明會之財產，
    乃出名又出力為眾會員（遍及三重菜寮四個角頭，會員不限
    於同宗或同姓，估計有數百人）之權益提出上開刑事告訴及
    民事訴訟，自無再自掏腰包代墊律師費及訴訟相關費用之理
    ，故原告當初與被告等6 人合作時，乃承諾訴訟費用、律師
    費等由其負責處理（代墊），必同意俟將來舍人公神明會之
    土地回復原狀，處理合建及出售事宜時，由神明會之土地價
    值扣抵原告為神明會所代墊之費用，此有兩造所立授權書第
    3 、4 、5 條約定可為證明。今原告直接向被告6 人請求償
    還律師非及訴訟相關費用，顯然違背當初合約之規定，不應
    被准許。
  (二)原告主張其所謂律師費等費用之支出，係屬為處理被告委託
    之事務而支出之必要費用，應負舉證責任：
  1.原告所提單據影本上記載付給壬○○律師221,000 元，被告
    否認其形式及實質的真正，縱有支出，亦非處理本件委任事
    務之必要費用。且本件支付命令聲請狀所附部分單據合計30
    ,000 元 ，既記載係由本件被告之一戊○○所支付，部分單
    據40,000元係由癸○○支付，則何以由卯○○出面求償？原
    告就上開所謂律師費用的支出，及其係屬為被告處理委託事
    務所支出之必要費用，應負舉證責任。
  2.壬○○律師於民國82年間因受託處理本件舍人公神明會之相
    關訴訟，已獲取300 萬元之律師酬勞，承諾代理提起刑事告
    訴及相關民事訴訟至舍人公神明會之土地回復原狀為止，惟
    其於代理提起刑事附帶民事訴訟後，竟未經債務人等之同意
    ，擅自撤回該附帶民事訴訟，以致延宕舍人公神明會土地登
    記名義的回復原狀，而遭林東卿趁此空檔製造假債權予以查
    封拍賣，被告被迫重新委託卯○○處理，另行提起確認林東
    卿管理權不存在訴訟，本來刑事附帶民事訴訟是不必繳納裁
    判費，另行起訴卻要繳納裁判費，且因該確認訴訟於二審上
    訴程序（林東卿上訴），拖延甚久，又遭裁定補繳鉅額裁判
    費，眼見神明會土地已經被拍賣出去，十幾年來的努力即將
    付諸東流，被告等乃催促壬○○律師出面履行當初的約定及
    採取補救措施，其才出面協助本件原告卯○○處理後續的民
    事確認林東卿管理權不存在訴訟及執行異議抗告的程序，以
    補償其過去的疏失，否則，將來神明會土地被拍賣移轉一空
    ，壬○○律師恐將負起損害賠償責任。故被告等並無義務再
    給付壬○○律師任何酬金。而上開情形被告早已告知原告，
    故原告縱使有給付壬○○任何款項，亦屬其私人間之交易，
    與被告無涉，且非原告處理本件委任事務為債務人支出之必
    要費用，自不得向委任人求償。
  3.臺灣高等法院以全部土地之公告現值計算該確認林東卿之管
    理權不存在訴訟標的之價額，再算出徵收之裁判費，再除以
    11，再乘以6 ，算出被告等應負擔之裁判費，而命被告等補
    繳2,473,760 元，其計算方法及所依憑之數額，均於法不合
    ，自非屬必要費用。且原告未盡善良管理人之注意義務，亦
    未與處理自己事務為同一之注意，致被告受有溢繳裁判費2,
    473,760 元，縱使其曾代繳補徵之二審裁判費2,473,760 元
    ，被告亦以主張該筆債權應與其損害賠償債務相抵銷：
  (1)按民事訴訟費用法已經廢止，廢止前民事訴訟費用法第15條
    由民國92年增定之民事訴訟法第77條之12取代，民事訴訟法
    第77條之12規定，「不得上訴第三審之最高利益數額」為15
    0 萬元，加10分之1 為165 萬元，故本件訴訟標的不能核定
    ，其訴訟標的之價額即應定為165 萬元。本件舍人公神明會
    之會員，歷經數代繁衍，估計有幾百人，須等塗銷林東卿以
    偽造文書取得之管理權登記，始能正式召集會員開會及統計
    人數，債務人6 人並不代表其他會員，臺灣高等法院以11個
    人計算派下員數，實有誤解；且其訴訟標的係確認林東卿之
    管理權不存在，並非確認原告之派下權存在，臺灣高等法院
    以該案被上訴人（即本件被告）派下權對土地的持份價值核
    算訴訟標的價額，亦有違誤（最高法院72年台抗字第371 號
    判例、司法院35年院解字第3248號解釋及32年院字第2500號
    解釋意旨參照）；又系爭土地上設有多筆地上權，或被人竊
    佔蓋有房屋，須要清理，其土地價值遠不及公告現值。依司
    法院35年院解字第3248號解釋意旨，請求確認神明會或祭祀
    公業管理權不存在之訴，故屬財產權之訴訟，為其標的價額
    ，非依管理之神明會或祭祀公業財產價額核定之，且無法認
    定原告就訴訟標的所受之利益，訴訟標的價額有不能核定之
    情形，應依民事訴訟法第77條之12之規定處理（司法院以81
    年10 月13 日廳民一字第16977 號函發之臺灣高等法院民事
    法律問題研討結論參照）。而本件訴訟標的之價額實在不能
    核定，依前開規定，本件訴訟標的之價額應定為165 萬元，
    依民事訴訟法第77條之13計算結果，其裁判費為15,850元，
    已由原地方法院徵收完畢（鈞院93年度訴字第1418號）。臺
    灣高等法院以上開方式計算裁判費，而命被上訴人（即本件
    被告）補繳2,473,7 60元，其計算方法及所依憑之數額，均
    於法不合，自非屬必要費用。
  (2)何況，上訴審法院應先審查上訴是否合法，如果上訴合法，
    始能接著審查原審判決是否適法。臺灣高等法院既然認為該
    確認林東卿之管理權不存在訴訟應以全部土地之公告現值計
    算訴訟標的之價額，即應先命第一審被告及上訴人補繳上訴
    之裁判費，俟其補繳完畢，始能認其上訴合法，然後再命第
    一審原告即被上訴人補繳原審之裁判費，如原告不補繳，始
    能認原告起訴不合法，將原審判決廢棄。詎臺灣高等法院卻
    先命被上訴人（即本件被告）補繳原審之裁判費，其處理順
    序亦有違誤。該案被上訴人（即本件被告）原可拒繳此非必
    要之費用，並已告知原告卯○○應聲明異議，詎卯○○竟自
    作主張代為繳納，且俟該民事訴訟確定後，本件被告催促卯
    ○○於法定期限3 個月內聲請發還溢繳的裁判費（民事訴訟
    法第77條之26），原告卯○○卻不予理會，終逾可得聲請發
    還之期限；又雖逾越聲請發還之期限，亦非不可具狀敦請法
    院依職權以裁定返還，然卯○○怠於處理，致本案被告受有
    溢繳裁判費2,473,760 元之損失，凡此可歸責於受任人之事
    由致委任人受有損害，依民法第535 條、第544 條規定，應
    由受任人即原告卯○○負損害賠償責任，故縱使其曾代補繳
    之二審民事裁判費2,473,760 元，本件被告亦已以先前對支
    付命令之聲明異議狀主張該筆債權應與其損害賠償債務相抵
    銷，並得主張使非屬其處理本件委任事務支出之必要費用，
    無論如何，委任人均無償還之義務。
  4.原告就其墊付之裁判費已於舍人公神明會土地之民事執行拍
    賣案，請求參與分配，茲再向被告訴請償還，有重複求償之
    嫌：末按被告等提起確認林東卿管理權不存在訴訟，雖經判
    決確定，並經該管地政記關塗銷其管理人登記，惟鈞院民事
    執行處堅認當初債權人以林東卿即「祭祀公業舍人公管理人
    」為債務人或以林東卿等五人為債務人，聲請對舍人公神明
    會土地所為查封拍賣（已拍定），在被告等提起第三人異議
    之訴得有勝訴確定判決前，不能加以撤銷，仍應繼續執行，
    故原告就其所墊付之裁判費（應由確認訴訟被訴當事人林東
    卿負擔），已於該民事執行拍賣案（鈞院91年執宿字第1252
    8 號），以被告等之代理人身份請求參與分配，因拍定價格
    超過執行債權金額甚多，原告將來勢必能從拍定價款中獲得
    清償，此請鈞院調閱該91年執宿字第12528 號執行卷即可明
    瞭，茲再向被告訴請償還，即有重複求償之嫌等語置辯。
  (三)被告甲○○另以：伊沒有簽署系爭授權書，沒有授權原告處
    理事務等語抗辯。
  (四)並聲明：1.原告之訴駁回；2.如受不利之判決，請准預供擔
    保免為假執行。
三、被告庚○○未於言詞辯論期日到場，亦未提出書狀作何聲明
    或陳述。
四、得心證之理由：
  (一)本件原告主張訴外人林東卿向臺北縣三重地政事務所將原登
    記「舍人公管理人林百祿」變更為「祭祀公業舍人公管理人
    林東卿」，係犯偽造文書等罪，業經最高法院刑事庭於82年
    6 月29日以82年度台上字第3253號判決上訴駁回而確定。嗣
    被告戊○○、庚○○、丙○○、乙○○、己○○於92年12月
    20日簽署授權書1 份，授權原告卯○○處理下列事宜：「一
    、授權書人（即被告戊○○、庚○○、丙○○、乙○○、己○○）將坐落：臺北縣三重市○○○段菜寮小段225 、....
    . 6 筆土地全部暨大同南段1381、... 地號6 筆計12筆....
    . 於民國79年間經授權書人甲○○等6 人向臺灣臺北地檢署
    提出檢舉林東卿等以祭祀公業偽造文書並經三審最高法院民
    國八十二年判決確定有案。二、本案刑事案確定依民政地政
    機關函示須待民事訴訟確定後方可更正為原舍人公管理人林
    百祿等事。三、授權書人等將本案民事訴訟特委任受授權書
    人（即原告卯○○）辦理一切訴訟事項，其訴訟費用由受授
    權書人先行代墊。四、本土地如經民事訴訟判決勝訴確定，
    其向有關機關辦理回復舍人公管理人林百祿名義登記及本土
    地債務歷年土地所欠地價稅、訴訟費、律師費等由受授權書
    人專權負責處理。五、以上所述費用以受授權書人負責本土
    地合建、出售之款扣抵。」原告卯○○即於93年8 月18日以
    被告戊○○等6 人之訴訟代理人身分具狀對訴外人林東卿提
    起確認管理權不存在之訴，經本院於94年1 月20日以93年度
    訴字第1418號判決確認林東卿就舍人公之管理權不存在，經
    林東卿上訴後，因其未繳納上訴費用，經臺灣高等法院於94
    年12月13日裁定上訴駁回而確定；原告因受被告委任處理舍
    人公之管理權恢復為林百祿等相關事務，代為支出如附表編
    號1 至3 及5 所示必要費用等事實，有原告所提出而為被告
    所不爭執之最高法院82年度台上字第3253號刑事判決、本院
    93年度訴字第1418號民事判決、臺灣高等法院民事裁定確定
    證明書、臺灣臺北地方法院自行收納款項統一收據4 紙及系
    爭授權書1 份等件影本為證（見支付命令卷、本院卷(一)第46
    至49頁），且為被告戊○○、丙○○、乙○○、己○○及甲○○所不爭執；而被告庚○○已於相當時期受合法之通知，
    而於言詞辯論期日不到場，亦未提出相關書狀爭執，依民事
    訴訟法第280 條第3 項前段、第1 項規定，視同自認，是
    本件原告此部分主張，應信為真。
  (二)又原告主張為被告戊○○等6 人處理事務代墊如附表編號4
    、6 至14等項費用，請求被告返還等情，業據原告提出與所
    述相符之臺灣高等法院自行收納款項收據1 紙、收據5 紙及
    匯款委託書證明聯3 紙等影本為證（見本院支付命令卷），
    而被告庚○○已於相當時期受合法之通知，而於言詞辯論期
    日不到場，亦未提出相關書狀爭執，依民事訴訟法第280 條
    第3 項前段、第1 項規定，就此部分視同自認。惟被告戊○○、丙○○、乙○○、己○○及甲○○對原告此部分之主張
    則有爭執，並以上情置辯。是本件所應審究者，乃在於：1.
    被告甲○○是否委任原告卯○○處理系爭授權書所載之事務
    ？2.系爭授權書第5 條「以上所述費用以受授權書人負責本
    土地合建、出售之款扣抵」之約定，是否係被告返還原告代
    墊款項之條件？原告能否請求被告償還處理受委任事務所支
    出之必要費用？3.原告所支出如附表編號4 、6 至14所示之
    費用，是否係依系爭授權書處理委任事務所支出之必要費用
    ？原告是否得依民法第546 條第1 項規定請求被告償還？
  (三)經查：
  1.被告甲○○是否委任原告卯○○處理系爭授權書所載之事務
    ？
    查訴外人林東卿向臺北縣三重地政事務所將原登記「舍人公
    管理人林百祿」變更為「祭祀公業舍人公管理人林東卿」，
    犯偽造文書等罪，經最高法院刑事庭以82年度台上字第3253
    號判決上訴駁回而確定。嗣原告卯○○受被告戊○○、庚○○、丙○○、乙○○、己○○之委任於93年8 月18日以被告
    戊○○等6 人之訴訟代理人身分具狀對訴外人林東卿提起確
    認管理權不存在之訴，經本院於94年1 月20日以93年度訴字
    第1418號判決確認林東卿就舍人公之管理權不存在，林東卿
    上訴後，因其未繳納上訴費用，經臺灣高等法院於94年12月
    13日裁定上訴駁回而確定等情，俱如前述。而經本院調取93
    年度訴字第1418號確認管理權不存在事件卷宗核閱結果，原
    告卯○○於該事件訴訟程序中所提出之委任狀確係由被告甲○○確實具名蓋章委任，且原告卯○○於該事件所提出之書
    狀均具名為被告戊○○等6 人（包括被告甲○○）之訴訟代
    理人；況被告甲○○於系爭確認之訴上訴後，於臺灣高等法
    院以94年度上字第337 號確認管理權不存在事件審理準備及
    言詞辯論程序中到庭，對於原告卯○○當庭陳明為被告戊○○等6 人（包括被告甲○○）之訴訟代理人，並當庭提出有
    被告甲○○具名之委任狀等情，均未否認，此經本院調取臺
    灣高等法院94年度上字第337 號確認管理權不存在事件卷宗
    核閱無誤（見本院卷(二)所附該事件卷宗影本），足認原告主
    張被告甲○○雖未於系爭授權書簽名，然與原告之間確有委
    任原告處理上開事務之合意等情，應堪採信，則被告甲○○
    抗辯未委任原告云云，即無足取。
  2.系爭授權書第5 條之約定，是否係被告返還原告代墊款項之
    條件？原告能否請求被告償還處理受委任事務所支出之必要
    費用？
    按「民法所謂條件，係當事人以將來客觀上不確定事實之成
    就或不成就，決定法律行為效力之發生之一種附款。茍當事
    人非以法律行為效力之發生繫於將來不確定之事實，而僅以
    其履行繫於不確定之事實之到來者，則非條件，應解釋為於
    其事實之到來時，為權利行使期限之屆至。在此情形，若該
    事實之到來確定不發生，應認其期限已屆至。」最高法院著
    有95年度台上字第2750號判決意旨可資參照。觀諸系爭授權
    書第3 、4 、5 條約定「三、授權書人等將本案民事訴訟特
    委任受授權書人（即原告卯○○）辦理一切訴訟事項，其訴
    訟費用由受授權書人先行代墊。四、本土地如經民事訴訟判
    決勝訴確定，其向有關機關辦理回復舍人公管理人林百祿名
    義登記及本土地債務歷年土地所欠地價稅、訴訟費、律師費
    等由受授權書人專權負責處理。五、以上所述費用以受授權
    書人負責本土地合建、出售之款扣抵。」，足徵系爭授權書
    第5 條乃係就「付款方式」所為之約定，亦即原告處理受委
    任事務之代墊款項，約定以原告負責上開土地合建、出售之
    款項扣抵之方式償還，並非以原告負責系爭土地合建、出售
    為付款之「條件」，自無條件成就與否之問題。又查系爭授
    權書所載之上開土地其中部分土地業經本院91年度執字第12
    528 號清償債務強制執行拍賣，而由訴外人余建華拍定，已
    非舍人公所有乙節，為兩造所不爭執，並經本院調取上開強
    制執行卷宗核閱無誤，而原告卯○○已於97年10月3 日死亡
    ，是被告戊○○等5 人委任原告卯○○處理上開土地之合建
    、出售之委任事務實已無從進行，則原告卯○○依系爭授權
    書處理事務所支出之代墊款顯不能以上開土地之合建、出售
    之款項扣抵，則依前揭最高法院判決意旨，原告自得請求委
    任人償還其代墊之款項。又原告依系爭授權書處理受委任事
    務支出如附表編號1 至3 及5 所示之必要費用，為被告所不
    爭執，業如前述，從而，原告依民法第546 條第1 項請求被
    告償還如附表編號1 至3 及5 所示之費用，為有理由，應予
    准許。
  3.原告所支出如附表編號4 、6 至14所示之費用，是否依系爭
    授權書處理委任事務所支出之必要費用？原告是否得依民法
    第546 條第1 項規定請求被告償還？
  (1)按受任人因處理委任事務，支出之必要費用，委任人應償還
    之，並付自支出時起之利息，民法第546 條第1 項定有明文
    。查關於系爭授權書授權原告處理事務之目的，依系爭授權
    書第2 、3 、4 條之約定可知，係為將授權書所載土地回復
    舍人公管理人林百祿之名義；而授權原告處理事務之範圍，
    則包括與土地回復舍人公管理人林百祿名義之一切相關民事
    訴訟事項，及回復舍人公管理人林百祿名義之土地登記事宜
    ，此為兩造所不爭執，並有系爭授權書在卷可參。
  (2)如附表編號4 所示之費用，係原告卯○○於93年8 月18日以
    被告戊○○等6 人之訴訟代理人身分具狀對訴外人林東卿提
    起確認管理權不存在之訴，經本院於94年1 月20日以93年度
    訴字第1418號判決確認林東卿就舍人公之管理權不存在，經
    林東卿上訴後，臺灣高等法院認被告戊○○等6 人（即該案
    被上訴人）於原審起訴時短繳訴訟費用，且林東卿亦未繳納
    上訴費用，臺灣高等法院乃於94年10月27日以94年度上字第
    337 號裁定命被告戊○○等6 人於收受該裁定14日內補繳原
    審訴訟費用0000000 元（即附表編號4 所示之費用），逾期
    不繳即駁回其等原審之訴，嗣原告卯○○於94年11月15日如
    數繳納該筆費用。臺灣高等法院再於94年11月17日以94年度
    上字第337 號裁定命林東卿於收受該裁定14日內補繳二審上
    訴費用0000000 元，嗣因林東卿逾期未如數繳納，臺灣高等
    法院遂於94年12月13日駁回林東卿之上訴等情，有上開臺灣
    高等法院裁定及同法院自行收納款項受據影本在卷可稽（附
    於本院卷(二)），並經本院調閱臺灣高等法院94年度上字第33
    7 號卷宗核閱無誤。參以臺灣高等法院94年10月27日94年度
    上字第337 號裁定係認「一、按確認祭祀公業管理權不存在
    之訴，係屬財產權之訴訟，原則上應依民事訴訟費用法第2
    條第1 項規定（按即現行民事訴訟法第77條之13前段）徵收
    裁判費，其訴訟標的價額應以原告就該法律關係所受利益之
    客觀價值為準，依同法第2 條第1 項徵收其應繳之裁判費，
    如無法認定原告就訴訟標的所受之利益，始依同法第15條規
    定辦理（司法院32年院字第2500號解釋參照）。二、查本件
    訴訟標的價額為57,774,900元，有卷附土地謄本可稽（見原
    審卷第43、46、56、58、61、64、65、75、81、83、94、96
    頁），而本件祭祀公業舍人公之派下員有5 位（見調閱祭祀
    公業舍人公登記資料），連同被上訴人6 位，計有11位（份
    ），並無無法認定被上訴人就訴訟標的所受之利益，揆諸上
    揭說明，被上訴人第一審應繳納之裁判費為2,493, 095 元
    （計算式如下：0000000X6/ 11 ＝0000000） ，除被上訴人
    已繳納19,335元外，餘2,473, 760元，未據被上訴人繳納，
    茲限被上訴人於收受本裁定日內，如數逕向本院補繳納，
    逾期不繳即駁回原審之訴，特此裁定。」，足見臺灣高等法
    院係以民事訴訟法第77條之13及司法院32年院字第2500號解
    釋資為計算一審訴訟費用之依據，並無違誤。而系爭確認之
    訴雖由林東卿提起上訴，惟必第一審之訴訟程式上合法後，
    始有上訴之問題，是臺灣高等法院先命被告戊○○等6 人補
    繳一審訴訟費用，待第一審之訴訟程式合法後，始裁命林東
    卿補繳二審訴訟費用，於法無違，則被告等以上開情詞置辯
    ，自不足採。從而，附表編號4 所示之費用，顯係原告卯○○基於系爭授權書處理受委任事務所支出之必要費用，是原
    告依民法第546 條第1 項請求被告償還如附表編號4 所示之
    費用，即屬有據。
  (3)又如附表編號6 至13所示之費用，據證人壬○○證稱：民國
    90幾年時，因為系爭舍人公的土地被拍賣，原告及被告戊○○曾經到伊事務所商議是否能凍結拍賣程序，而尋求法律途
    徑，所以才有此部分221000元的事務費用；伊受委任處理的
    包括確認93年訴字第1418號確認管理權不存在事件訴訟費用
    額的部分及91年執字第12528 號清償債務強制執行事件，後
    者的費用包括委任費用及向主管機關申請塗銷林東卿公業管
    理人之登記、調閱該執行事件的執行名義卷宗，都是跟強制
    執行直接或間接有關的費用等語明確（見本院卷(一)第165 頁
    、本院卷(二)97年11月25日言詞辯論筆錄第2 頁），並有證人
    壬○○所提出而為兩造所不爭執之收費明細表影本2 紙在卷
    可參（附於本院卷(二)97年11月25 日 言詞辯論筆錄後）。由
    此足徵，證人壬○○係受原告卯○○及被告戊○○之委任而
    處理上述申請塗銷林東卿公業管理人之登記等相關事務，是
    原告支付予證人壬○○如附表編號6 至13等項費用，即與回
    復舍人公管理人林百祿名義直接相關，顯係基於系爭授權書
    處理受委任事務所支出之必要費用，是原告依民法第546 條
    第1 項請求被告償還如附表編號6 至13所示之費用，即屬有
    據。又如附表編號14所示之費用，係被告戊○○等6 人委任
    訴外人趙培培擔任系爭確認之訴之訴訟代理人之費用，有收
    據影本1 紙在卷可憑（見支付命令卷）；而訴外人趙培培於
    系爭確認之訴言詞辯論期日當庭陳明為被告戊○○等之訴訟
    代理人之際，被告戊○○等在庭均未否認其事，此有被告戊○○等6 人具名之委任狀1 紙附於系爭確認之訴卷宗可稽，
    並經本院調取93年度訴字第1418號確認管理權不存在事件卷
    宗核閱無誤（見本院卷(二)所附系爭確認之訴卷宗影本），足
    見原告支付予訴外人趙培培如附表編號14所示之費用，確與
    回復舍人公管理人林百祿名義直接相關，顯係基於系爭授權
    書處理受委任事務所支出之必要費用，是原告依民法第54 6
    條第1 項請求被告償還如附表編號14所示之費用，亦屬有據
    。
  (三)綜上所述，原告基於委任之法律關係，請求被告應連帶給付
    原告2,784,985 元，及自支付命令送達之翌日即96年7 月11
    日起至清償日止，按年息5%計算之利息，為有理由。
  (四)原告是否得依無因管理、表見代理等法律關係，請求被告連
    帶償還代墊費？
    原告另按無因管理及表見代理之法律關係請求之部份，因與
    前揭委任部分，係屬請求權競合，且原告依據委任之法律關
    係請求被告連帶負給付責任，既經認定有理由，從而兩造關
    於無因管理及表見代理之攻擊及防禦，本院即無庸再予斟酌
    。
五、本件原告陳明願供擔保請准宣告假執行，經核於法尚無不合
    ，爰酌定相當之擔保金額准許之；並依被告之聲請宣告預供
    擔保得免為假執行。
六、本件事證已臻明確，兩造其餘之攻擊防禦方法及所提之證據
    ，經審酌後認均無礙判決之結果，爰不予一一論述。
七、據上論結，本件原告之訴為有理由，爰依民事訴訟法第385
    條、第79條、第85條第2 項、第390 條第2 項、第392 條第
    2 項，判決如主文。
中    華    民    國    97    年    12    月    23    日
                  民事第二庭    法  官  張筱琪
以上正本係照原本作成
如對本判決上訴，須於判決送達後20日內向本院提出上訴狀
中    華    民    國    97    年    12    月    26    日
                                書記官  楊璧華
附表：
┌──┬─────┬─────┬──────┬────┐
│編號│   日期   │   摘要   │    金額    │  備註  │
├──┼─────┼─────┼──────┼────┤
│ 1  │92、12、24│  裁判費  │   11,890元 │        │
├──┼─────┼─────┼──────┼────┤
│ 2  │93、 8、18│  裁判費  │   17,335元 │        │
├──┼─────┼─────┼──────┼────┤
│ 3  │93、12、16│  裁判費  │    1,000元 │        │
├──┼─────┼─────┼──────┼────┤
│ 4  │94、11、15│  裁判費  │2,473,760元 │        │
├──┼─────┼─────┼──────┼────┤
│ 5  │95、11、13│  裁判費  │    1,000元 │        │
├──┼─────┼─────┼──────┼────┤
│ 6  │94、11、28│  律師費  │   20,000元 │        │
├──┼─────┼─────┼──────┼────┤
│ 7  │94、11、18│  律師費  │   10,000元 │        │
├──┼─────┼─────┼──────┼────┤
│ 8  │95、 1、26│  律師費  │   42,000元 │        │
├──┼─────┼─────┼──────┼────┤
│ 9  │95、 5、 8│  律師費  │   40,000元 │        │
├──┼─────┼─────┼──────┼────┤
│ 10 │95、 6、 7│  律師費  │   10,000元 │        │
├──┼─────┼─────┼──────┼────┤
│ 11 │95、 9、20│  律師費  │    8,000元 │        │
├──┼─────┼─────┼──────┼────┤
│ 12 │95、11、 8│  律師費  │   50,000元 │        │
├──┼─────┼─────┼──────┼────┤
│ 13 │95、 5、 5│  律師費  │   40,000元 │        │
├──┼─────┼─────┼──────┼────┤
│ 14 │94、11、12│  律師費  │   60,000元 │        │
├──┴─────┴─────┴──────┼────┤
│合計                          2,784,985元 │        │
└─────────────────────┴────┘


司法院資訊處製作；財團法人民間司法改革基金會備份。
